【裁判字號】    97,竹簡,170
【裁判日期】    970408
【裁判案由】    分配表異議之訴
【裁判全文】
臺灣新竹地方法院民事判決             97年度竹簡字第170號
原      告  丙○○
被      告  甲○○
訴訟代理人  乙○○
上列當事人間分配表異議之訴事件，本院於民國97年3月25日辯
論終結，判決如下：
    主  文
本院九十五年度執字第二四一三號民國九十六年九月二十日分配
表被告甲○○所分配債權金額新臺幣仟玖佰柒拾元及新臺幣
肆拾玖萬陸仟陸佰貳拾元應剔除。
訴訟費用由被告負擔。
    事實及理由
一、程序部分：
（一）訴狀送達後，原告不得將原訴變更或追加他訴。但請求之
      基礎事實同一、不甚礙被告之防禦及訴訟之終結者，不在
      此限；民事訴訟法第255條第1項第2款、第7款分別定有明
      文。經查，本件原告起訴時原係請求確認本院民事執行處
      95年度執字第2413號強制執行事件，分配表所列債權人即
      被告之債權金額新臺幣（下同）1,040,000元債權不存在
      ；嗣原告於民國97年2月19日期日當庭變更訴之聲明為請
      求剔除分配表所列有關第二順位抵押權被告甲○○所分配
      部分，則變更前後請求之基礎事實同一，均為被告之抵押
      權已不存在且不甚礙被告之防禦及訴訟之終結者，故原告
      此訴之變更為合法，先予敘明。
（二）按債權人或債務人對於分配表所載各債權人之債權或分配
      金額有不同意者，應於分配期日一日前，向執行法院提出
      書狀，聲明異議；異議未終結者，為異議之債權人或債務
      人，得向執行法院對為反對陳述之債權人或債務人提起分
      配表異議之訴，強制執行法第39條第1項、第41條第1項前
      段定有明文。查原告為本院95年度執字第2413號民事執行
      事件之債務人，其對於該執行事件分配表所載被告甲○○
      之1,040,000元債權不同意，已在分配期日前向執行法院
      聲明異議，而經執行債權人之被告反對，致異議並未終結
      ，此經本院調取上開民事執行卷宗核閱屬實，則原告對於
      被告提起本件分配表異議之訴，程序上並無不合，合先敘
      明。
（三）本件被告經合法通知，未於最後言詞辯論期日到場，核無
      民事訴訟法第386條所列各款情形，爰依原告之聲請，由
      其一造辯論而為判決。
二、原告起訴主張：原告所有坐落新竹縣新豐鄉○○段254地號
    之土地及其上建號192號之建物（下稱系爭不動產），於96
    年間遭第一順位抵押權人渣打國際商業銀行股份有限公司（
    下稱渣打銀行）聲請法院強制執行，同年10月22日遭拍定。
    嗣本院執行處依法製作分配表，竟不慎將早先已於96年3月3
    0日辦理註銷登記完畢之被告第二順位抵押權，債權額1,040
    ,000 元列入分配，被告依該分配表計算可分配496,620元。
    原告獲悉此情後，為維護權益，依法於法定期間內向執行處
    聲明異議，異議內容為：該第二順位抵押權人甲○○債權金
    額1,040,000元業於96年3月30日清償完畢，請准將分配剩餘
    款發還債務人。惟被告昧於事實，竟不同意變更分配表記載
    。按原告實際並無與被告有任何借貸關係，設定第二順位抵
    押權純係原告為朋友做擔保而提供，然既已辦理塗銷抵押權
    登記，被告再無由向抵押物請求變賣金清償之權。依上理由
    被告理應同意原告對分配表之異議，卻故不同意，原告無奈
    僅得依強制執行法第41條規定提起本件訴訟。並聲明：如主
    文所示。
三、被告經合法通知，雖未於最後言詞辯論到場，惟依其之前之
    陳述略以：蓋抵押權確實已經塗銷，然係因訴外人張明稅同
    意還款700,000元，被告始同意塗銷抵押權登記，惟其中400
    ,000 元借款雖已現金收受，其餘300,000元所開立之本票卻
    全部未兌現，因此被告不同意原告之請求。並聲明：原告之
    訴駁回。
四、本件不爭執事項：
（一）兩造業於96年3月30日辦理塗銷系爭不動產上關於被告第
      二順位之抵押權，並簽有抵押權塗銷同意書及登載塗銷原
      因為清償。
（二）本院95年度執字第2413號清償借款強制執行事件96年9月2
      0日之計算書分配表載明次序：6、債權種類：第2順位抵
      押權、優先或普通：優先、債權人姓名：甲○○、債權原
      本：1,040,000元及分配金額：496,620元。
五、本件爭執事項：被告甲○○對訴外人張明稅之債權是否為系
    爭不動產抵押權之擔保範圍，被告之債權是否得列入本院95
    年度執字第2413號清償借款強制執行事件96年9月20日分配
    表中計算。
六、法院之判斷：
（一）被告甲○○對訴外人張明稅之債權非系爭不動產抵押權之
      擔保範圍：
    1.按不動產物權，依法律行為而取得設定、喪失、及變更者
      ，非經登記，不生效力，民法第758條著有明文。原告主
      張本件被告對於原告所有系爭不動產之第二順位本金最高
      限額1,040,000元抵押權，業於96年3月30日塗銷登記等情
      ，除有原告所提出之新竹縣新湖地政事務所關於系爭不動
      產之審查＜＜異動索引＞＞1件外，復有新竹縣新湖地政
      事務所97年2月26日新湖地登字第0970000705號函所附土
      地登記申請書、抵押權塗銷同意書、被告甲○○國民身分
      證正反面影本及臺灣省新竹市香山區戶政事務所印鑑證明
      各1件可按。而被告未於言詞辯論期日到場，亦未提出任
      何書狀爭執，是上揭事項堪信為真實。而被告既同意塗銷
      其第二順位之抵押權登記並辦理登記在案，依前開法條之
      反面解釋，被告就系爭不動產之擔保物權已生喪失之效力
      ，其所稱之債權即不屬系爭不動產擔保範圍。
    2.被告雖於委任代理人到庭辯稱第二順位抵押權確實已經塗
      銷，然係因訴外人張明稅同意還款700,000元，被告始同
      意塗銷抵押權登記，惟其中400,000元借款雖已現金收受
      ，其餘300,000元所開立之本票卻全部未兌現云云。惟縱
      認被告所辯為真，被告既已同意塗銷抵押權，則原為抵押
      權效力所及之擔保被告對訴外人張明稅之債權，亦已非系
      爭不動產抵押權之擔保範圍。
（二）被告之債權不得列入本院95年度執字第2413號清償借款強
      制執行事件96年9月20日分配表中計算：
    1.按有執行名義之債權人聲明參與分配時，應提出該執行名
      義之證明文件。依法對於執行標的物有擔保物權或優先受
      償權之債權人，不問其債權已否屆清償期，應提出其權利
      證明文件，聲明參與分配。強制執行法第34條第1、2項定
      有明文。次按辦理強制執行事件應行注意事項第19項第1
      、2款規定，他債權人參與分配者，以有執行名義或依法
      對於執行標的物有擔保物權或優先受償權之債權人為限。
      無執行名義之普通債權人聲明參與分配者，執行法院應即
      駁回之。
    2.經查，被告於本院95年度執字第2413號清償借款強制執行
      事件之計算書分配表製作時即喪失其第二順位抵押權，依
      上開法律之規定，非屬對於執行標的物有擔保物權之債權
      人，被告亦無提出任何優先受償權，即不得依強制執行法
      第34條第2項之規定參與本件之分配並載入計算書分配表
      之列。
    3.從而，原告以被告並非系爭不動產第二順位之抵押權人，
      起訴請求變更本院95年度執字第2413號清償借款強制執行
      事件96年9月20日分配表如主文第1項所示，為有理由，應
      為准許。
七、據上論結，本件原告之訴為有理由，依民事訴訟法第436條
    第2項、第385條第1項前段、第78條，判決如主文。
中    華    民    國    97    年    4     月     8    日
                  新竹簡易庭  法  官  方鴻愷
以上正本係照原本做成。
如對本判決上訴，須於判決送達後20日內向本院提出上訴狀。
中    華    民    國    97    年    4     月     8    日
                              書記官  鍾佩芳


司法院資訊處製作；財團法人民間司法改革基金會備份。
